臺灣高雄地方法院刑事判決　　　　 99年度審交易更一字第1號
公　訴　人　臺灣高雄地方法院檢察署檢察官
被　　　告　鄭戴玉英
上列被告因過失傷害案件，經檢察官聲請簡易判決處刑（97年度
偵字第9678號），本院認不宜以簡易判決處刑（97年度審交簡字
第1966號），改依通常程序，並以99年度審交易字第130 號判決
後，經臺灣高等法院高雄分院以99年度交上易字第52號發回更審
，本院判決如下：
    主  文
本件公訴不受理。
    理  由
一、聲請簡易判決處刑意旨略以：被告鄭戴玉英於民國96年9 月
    25日下午6 時10分許，無照騎乘車號ZDP-922 號普通輕型機
    車，沿高雄縣路竹鄉（現改制為高雄市路竹區，下同）新生
    路由南往北方向行駛，行經該路段82號前，本應注意汽車行
    駛時之車前狀況，並隨時採取必要之安全措施，且當時天候
    雖為陰天，但夜間有照明、路面濕潤惟並無缺陷、無障礙物
    、視距良好，並無不能注意之情事，竟疏未注意車前狀況，
    適有行人陳珠欲由西往東穿越新生路，被告騎乘之機車前車
    頭撞及陳珠，致陳珠倒地，受有頭部外傷、雙側顱內出血、
    併發腦硬膜下膿瘍之傷害，因認被告涉犯刑法第284 條第1
    項前段之過失傷害罪嫌等語。
二、按犯罪之被害人，得為告訴；被害人之法定代理人或配偶，
    得獨立告訴；告訴乃論之罪，無得為告訴之人或得為告訴之
    人不能行使告訴權者，該管檢察官得依利害關係人之聲請或
    依職權指定代行告訴人；告訴，得委任代理人行之，應提出
    委任狀於檢察官或司法警察官，刑事訴訟法第232 條、第23
    3 條第1 項、第236 條第1 項、第236 條之1 第1 項前段、
    第2 項分別定有明文。次按刑事訴訟法第273 條第5 項所謂
    起訴之行為有欠缺，應命補正者，係指起訴之法定程式有欠
    缺，且得補正者（如起訴書未簽名蓋章、漏列被告年齡特徵
    等）之情形而言。如起訴之必備要件有所欠缺（即欠缺起訴
    之合法要件），因既屬起訴所必須具備之要件，若有所欠缺
    ，因起訴不合法，無可補正，自不在裁定命其補正之範疇。
    而在告訴乃論之罪，告訴權人之告訴為刑事訴追要件，係起
    訴之法定必備要件，檢察官縱得就告訴乃論之罪進行偵查，
    惟若未據有告訴權之人於法定期間提起告訴，既因欠缺訴追
    要件，依法不得提起公訴，故如公訴人未注意及此，竟就欠
    缺訴追要件之告訴乃論之罪提起公訴，此即屬欠缺起訴之法
    定必備要件，依上開說明，此非屬可由公訴人補正之事項，
    受理法院自應依據刑事訴訟法第303 條第3 款、第307 條之
    規定，不經言詞辯論，逕為公訴不受理之判決。
三、本件檢察官聲請簡易判決處刑意旨，認被告於96年9 月25日
    涉犯刑法第284 條第1 項前段過失傷害罪嫌，依同法第287
    條前段規定，須告訴乃論。經查：
  (一)按告訴乃論之刑事事件由有告訴權之人聲請調解者，經調解
    不成立時，鄉、鎮、市公所依其向調解委員會提出之聲請，
    將調解事件移請該管檢察官偵查，並視為於聲請調解時已經
    告訴，鄉鎮市調解條例第31條定有明文。查本件車禍發生於
    96年9 月25日，而在車禍發生後之97年2 月21日（未逾6 個
    月告訴期間），被害人之子林金姜雖出具委任書，以被害人
    陳珠之名義，向高雄縣路竹鄉調解委員會聲請調解，因當事
    人不到場而調解不成立，經高雄縣政府警察局湖內分局（現
    改制為高雄市政府警察局湖內分局）移送檢察官偵查，固有
    調解不成立證明書、案件報告書、聲請調解書及委任書各1
    份在卷可參（見警卷第14頁、偵卷第1 頁、本院審交易更一
    卷第24至25頁）。惟被害人陳珠於96年9 月25日發生車禍導
    致顱內出血，於96年9 月25日至國立成功大學醫學院附設醫
    院（下稱成大醫院）急診，其於住院期間至出院後之精神狀
    況為何，經本院函詢該醫院結果，函覆：「病患陳珠顱內出
    血，96年9 月27日、96年10月11日住院，96年10月24日再次
    因腦膿傷住院，96年11月19日出院，出院後智力嚴重退化，
    有器質性精神病無法與人溝通」等語在卷，有該醫院99年11
    月22日成附醫醫事字第0990021970號函暨檢附之病患診療摘
    路表在卷可稽（見本院審交易更一卷第79至80頁），足見被
    害人於97年2 月間，無法與人溝通，應無可能授權或委託其
    子林金姜提起聲請調解；復經本院職權傳喚證人即被害人之
    子林金姜到庭，其於本院審理時亦具結證稱：伊於案發後都
    與被害人陳珠同住，陳珠於案發後住院期間都不認識全家人
    ，從案發後到97年1 、2 月間，意識都不清楚，都沒辦法溝
    通，她不知道自己為何受傷，也沒辦法為法律行為或委託伊
    到地檢署提告，97年2 月21日聲請調解的委任書是伊寫的，
    陳珠沒有辦法講話也沒有授權給伊，是伊自己的意思等語綦
    詳（見本院審交易更一卷第93至95頁），核與證人即被害人
    之子林金程於本院審理時證稱：陳珠從車禍後意識就不太清
    楚，不能正確表達意思，傻傻的，沒問過為什麼會發生車禍
    ，就不太清楚的樣子等語相符（見本院審交易卷第8 頁），
    且均與成大醫院函覆內容一致，益徵被害人陳珠於本件車禍
    發生後，意識並不清楚，無法表達己意，上開調解之聲請乃
    證人林金姜個人所為，非經被害人本人或授權林金姜提出，
    本件告訴自非合法。
  (二)另被害人之子林金姜雖於警詢時表示自己欲提出告訴（見警
    詢第5 、7 頁），惟因其非犯罪之直接被害人，亦非被害人
    之法定代理人或配偶而得獨立告訴之人，自無權提出告訴，
    是其於警詢以自己名義所為之上開告訴自非合法。又林金姜
    雖再於97年4 月24日偵查中表示欲代伊母親提出告訴等語（
    見偵查卷第11頁，雖已逾6 個月告訴期間，惟被害人於車禍
    後因精神障礙，恐無能力知悉何人係犯罪行為人並提出告訴
    ，致其告訴期間無從起算），並提出被害人出具之刑事委任
    狀1 紙（見偵卷第13頁），惟經本院函詢成大醫院結果，回
    覆稱：被害人於97年4 月22日至成大醫院精神科就診時，臨
    床擬斷為須考慮器質性精神病，屬腦部創傷後導致之「器質
    性精神疾患」，又被害人於97年8 月28日接受認知功能評估
    結果，屬重度失智程度，相當於阿滋海默失智症之重度障礙
    程度，目前仍屬慢性精神病重度殘障程度，其身體或健康至
    少達重大難治之傷害等情，亦有該院97年11月24日成附醫精
    神字第970020414 號函暨檢附之病患資料摘錄表1 份在卷可
    佐（見本院審交簡卷第16至17頁），顯示被害人於97年4 月
    間屬重度失智程度，具認知功能障礙，與證人林金姜於本院
    審理時證稱：伊母親都沒有辦法溝通，也沒辦法委託伊到地
    檢署提告等語（見本院審交易更一卷第94頁），及證人林金
    程於本院審理時證稱：伊母親（即被害人陳珠）於97年4 月
    22日神智不是很清楚，沒能力委託伊哥哥（即林金姜）提起
    告訴等語互核一致（見本院審交易卷第8 頁），足認林金姜
    於97年4 月22日代被害人提出告訴，顯係在未受委任下所為
    ，亦非合法告訴。
  (三)綜上所述，本案未經合法告訴，揆諸前揭說明，爰不經言詞
    辯論，逕為諭知不受理之判決。
四、又與本案事實同一之相同案件，業經檢察官另於99年3 月24
    日指定被害人之子林金程為代行告訴人，對被告鄭戴玉英提
    出告訴，檢察官並以99年度偵字第6934號另行提起公訴，現
    由本院另以99年度審交易字591 號案件審理中，附此敘明。
據上論斷，應依刑事訴訟法第303 條第3 款、第307 條，判決如
主文。
中    華    民    國    100   年    1     月    6     日
                      刑事第十庭      法  官  周佳佩
以上正本證明與原本無異。
如不服本判決應於收受判決後10日內向本院提出上訴書狀，並應
敘述具體理由。其未敘述上訴理由者，應於上訴期間屆滿後20日
內向本院補提理由書(均須按他造當事人之人數附繕本)「切勿逕
送上級法院」。
中    華    民    國   100    年    1     月    6     日
                                      書記官  李承悌